臺灣高等法院刑事判決
110年度上訴字第1053號
上  訴  人  臺灣桃園地方檢察署檢察官
被      告  湯晋權



上列上訴人因毒品危害防制條例案件，不服臺灣桃園地方法院10
9年度審訴字第989號，中華民國109年12月11日第一審判決（起
訴案號：臺灣桃園地方檢察署109年度撤緩毒偵字第241、245號
），提起上訴，本院判決如下：
    主  文
上訴駁回。
    理  由
一、本案經本院審理結果，認第一審以被告甲○○於107年5月29日
    上午7時、107年9月20日上午8時許，分別施用第一級、第二
    級毒品犯行，距前次觀察、勒戒完畢釋放出所後已逾3年，
    認本案不具訴追條件，是檢察官提起公訴，核屬起訴違背法
    定程式，應依刑事訴訟法第303條第1款規定，判決公訴不受
    理，認事用法及量刑均無不當，應予維持，並引用第一審判
    決書記載之理由（如附件）。
二、駁回上訴之理由：
  ㈠檢察官上訴意旨略以：被告所為本案施用毒品行為，前經臺
    灣桃園地方檢察署檢察官以107年度毒偵字第3549、6656號
    為附命緩起訴處分確定，後因被告無故未依指定時間接受心
    理輔導治療，違背刑事訴訟法第253條之2第1項第6款之規定
    ，而遭檢察官以108 年度撤緩字第991號撤銷上開緩起訴處
    分，有被告刑案資料查註紀錄表、緩起訴處分書、撤銷緩起
    訴處分書可參，揆諸上揭說明要旨，被告事實上既已接受等
    同「觀察、勒戒」之處遇，自應於撤銷緩起訴處分後依法追
    訴，並無再次聲請法院裁定「觀察、勒戒」之必要。況毒品
    危害防制條例第24條第2項既有明定附命完成戒癮治療之緩
    起訴處分經撤銷後，檢察官應依法追訴，而非繼續偵查，則
    本署檢察官於撤銷緩起訴處分後，已無再行聲請觀察、勒戒
    之裁量餘地。原判決以上開理由逕為諭知不受理判決，違反
    現行有效施行之同條例第24條第2項明文規定「前項緩起訴
    處分，經撤銷者，檢察官應依法追訴」，並悖於最高法院10
    0年度第1次刑事庭會議決議意旨。故原判決認事用法尚嫌未
    洽，爰依刑事訴訟法第344 條第1項，第361條提起上訴，請
    將原判決撤銷，更為適當合法之判決等語。
　㈡然：
  　1.查被告行為後，毒品危害防制條例第20條、第23條、第24
      條業經修正，並增訂第35條之1，且經總統於109年1月15
      日公布。觀諸毒品危害防制條例第36條規定，可知修正後
      毒品危害防制條例第20條、第23條、第35條之1等規定，
      均已自公布後6個月（即109年7月15日）施行，而毒品危
      害防制條例第24條亦已於110年4月15日經行政院以院臺法
      字第0000000000號令發布定自110年5月1日起施行。是依
      據毒品危害防制條例第35條之1第2款之規定審理中案件應
      依修正後規定審理，合先敘明。
  　2.次按修正後毒品條例第20條第3項、第23條第2項雖僅將原
      條文之再犯期間由「5年」改為「3年」，惟鑑於採取傳統
      刑事機構式處遇，將施用毒品者當作「犯人」處理，其施
      用人數及再犯率仍高，將施用毒品者監禁於監獄內，僅能
      短期間防止其接觸毒品，因慣用毒品產生之「心癮」根本
      無法根除，並慮及毒品條例施行多年累積之戒毒經驗及實
      效，暨逐步擴充之醫療、戒癮機構、專業人力、社區支援
      系統等資源，尤以本次毒品條例第24條修正，擴大檢察官
      對施用毒品者附條件緩起訴處分之範圍，使其能視個案具
      體情形給予適當多元社區處遇。準此，本次修正後對於施
      用毒品者之思維，自應與時俱進，擺脫以往側重於「犯人
      」身分之處罰，著重其為「病患」之特質，並以「治療」
      疾病為出發點，重新評價前揭所謂「3年後再犯」之意義
      。亦即，基於憲法保障人民之生存權，及根據每個國民生
      存照顧需要提供基本給付之理念，為協助施用毒品者戒除
      毒癮復歸社會，對於經監獄監禁處遇後仍再犯之施用毒品
      者，更應恢復以機構內、外之治療協助其戒除毒癮。此即
      本次修正毒品條例第20條第3項關於施用毒品者所謂「3年
      後再犯」係何所指之立法真諦。換言之，除檢察官優先適
      用毒品條例第24條命附條件緩起訴處分處遇（不論幾犯，
      亦無年限）外，對於施用毒品初犯者，即應適用第20條第
      1項、第2項為機構內之觀察、勒戒或強制戒治；若於上開
      機構內處遇執行完畢釋放後，「3年內再犯」者，依第23
      條第2項規定，應依法追訴；倘於「3年後再犯」，自應再
      回歸到傳統醫療體系機構內重為觀察、勒戒或強制戒治之
      治療。綜上，現行毒品條例既認施用毒品者具有「病患性
      犯人」特質，強調「治療勝於處罰」、「醫療先於司法」
      ，對於第20條第3項及第23條第2項所謂「3年後（內）再
      犯」，自應跳脫以往窠臼，以「3年」為期，建立「定期
      治療」之模式。準此，第20條第3項規定中所謂「3年後再
      犯」，只要本次再犯（不論修正施行前、後）距最近1次
      觀察、勒戒或強制戒治執行完畢釋放，已逾3年者，即該
      當之，不因其間有無犯第10條之罪經起訴、判刑或執行而
      受影響（最高法院109年度台上大字第3826號裁定意旨參
      照）。
  　3.又最高法院109年度台上大字第3536號裁定意旨揭示之多
      數說見解，認被告在「戒癮治療」完成前，難謂得與觀察
      、勒戒等處遇「已執行完畢」等同視之，「附命緩起訴」
      因已撤銷，被告之「戒癮治療」並未完成，自與觀察、勒
      戒等處遇執行完畢有別；且基於平等原則，仍應與「未曾
      受觀察、勒戒處分」者為相同處理，而無從逕予追訴處罰
      ，仍應適用修正後毒品條例第20條第1項、第24條規定辦
      理。而依修正後毒品條例第24條第1項規定，檢察官可依
      刑事訴訟法第253條之2第1項第4款至第6款或第8款規定，
      為各項附條件之緩起訴處分，不限於修正前同條項所定「
      附命戒癮治療」之緩起訴處分，以使毒品施用者獲得有利
      於戒除毒品之適當處遇；修正後同條第2項亦規定：「前
      項緩起訴處分，經撤銷者，檢察官應繼續偵查或起訴。」
      其立法理由並說明：「緩起訴處分是利用機構外之處遇，
      協助施用毒品者戒除毒癮，為達成戒除毒癮之目的，於撤
      銷緩起訴處分後，宜由檢察官依法繼續偵查或起訴，亦即
      仍有現行條文第20條觀察、勒戒及強制戒治制度之適用，
      俾利以機構內之處遇方式協助其戒除毒癮，亦得為不同條
      件或期限之緩起訴處分」等語。是以前案於撤銷緩起訴處
      分後，仍有同條例第20條所定觀察、勒戒等處遇制度之適
      用，新法所定之附條件緩起訴處分與觀察、勒戒等處遇，
      已無法相提並論，無從視為事實上已接受等同於「觀察、
      勒戒」之處遇，是檢察官所舉最高法院100年第1次、104
      年第2次刑事庭會議決議所採見解之論理已失其所據，且
      與現行即修正施行後之毒品危害防制條例第24條第2項規
      定不符，故檢察官顯係對法律規定之適用容有誤解，尚非
      可採。
  　4.本件係由檢察官於109年4月28日對被告提起公訴，於109
      年5月14日繫屬原審法院，有臺灣桃園地方檢察署109年5
      月14日桃檢俊岡109撤緩毒偵241字第0000000000號函及其
      上原審法院收狀章、本件起訴書等在卷可憑（見審訴字卷
      第7、11至13頁），檢察官起訴時，修正後毒品危害防制
      條例第20條、第23條、第24條等規定既尚未施行，顯未及
      依修正後毒品危害防制條例相關規定，由檢察官基於一次
      性之整體規劃而重啟處遇程序，視被告本案施用第二級毒
      品犯行情節，裁量、審酌被告究適合「觀察、勒戒或強制
      戒治」或給予「附命完成戒癮治療等緩起訴處分」機會，
      而聲請法院裁定令被告入勒戒處所觀察、勒戒或為附命戒
      癮治療緩起訴處分，甚至視被告於本案後已否另案經裁定
      送觀察、勒戒或強制戒治，而另為其他適法處理，均不得
      逕行追訴。原判決以檢察官逕行起訴，起訴程序已違背規
      定，為不受理判決，並無違誤。原審雖未及審酌毒品危害
      防制條例第24條之修正，惟據前述，原審所為不受理之規
      定及結果並無不同，對判決不生影響，適用法律並無違誤
      ，併予說明。
　㈢綜上所述，原審已詳予敘明於檢察官起訴被告施用第一級、
    第二級毒品犯行，前並無因犯施用毒品罪經觀察、勒戒執行
    完畢釋放之情形，依照前揭說明，本案檢察官之起訴欠缺訴
    追條件，即不得另提起刑事追訴，是檢察官提起公訴，核屬
    起訴違背法定程式，應判決公訴不受理。檢察官之上訴為無
    理由，爰不經言詞辯論予以駁回其上訴。
據上論斷，應依刑事訴訟法第373條、第368條、第372條，判決
如主文。
本案經檢察官趙燕利提起公訴，檢察官林育駿提起上訴。
中　　華　　民　　國　　110 　年　　6 　　月　　30　　日
                  刑事第十二庭  審判長法　官  陳如玲
                                      法　官  蔡如惠
                                      法　官  郭惠玲
以上正本證明與原本無異。
施用第一級毒品部分，如不服本判決，應於收受送達後20日內向
本院提出上訴書狀，其未敘述上訴之理由者並得於提起上訴後20
日內向本院補提理由書（均須按他造當事人之人數附繕本）「切
勿逕送上級法院」。
施用第二級毒品部分不得上訴。
                                      書記官  賴尚君
中　　華　　民　　國　　110 　年　　6 　　月　　30　　日
附件：　　
臺灣桃園地方法院刑事判決　　　　　　109年度審訴字第989號
公　訴　人　臺灣桃園地方檢察署檢察官
被　　　告　甲○○  男　(民國00年00月00日生)
　　　　　　　　　　身分證統一編號：Z000000000號
　　　　　　　　　　住○○市○○區○○路0段000巷000號
　　　　　　　　　 （另案於法務部○○○○○○○執行中）
上列被告因違反毒品危害防制條例案件，經檢察官提起公訴（10
9 年度撤緩毒偵字第241 號、第245號），本院判決如下：
    主    文
本件公訴不受理。
    理    由
一、公訴意旨略以：被告甲○○基於施用第一級毒品海洛因及第
    二級毒品甲基安非他命之犯意，而分別為下列犯行：
　㈠於民國107 年5 月29日上午7 時許，在桃園市○○區○○路0 段0
    00 巷000 號住處，以將海洛因摻入針筒後施打注射之方式
    ，施用第一級毒品海洛因1 次，及於上開時、地，以將甲基
    安非他命置入玻璃球內燒烤後吸食煙霧之方式，施用第二級
    毒品甲基安非他命1 次。
　㈡於107 年9 月20日上午8 時許，在桃園市○○區○○路0段000 巷
    000 號住處，以將海洛因摻入香菸吸食之方式，施用第一級
    毒品海洛因1 次，再於上開時、地，以將甲基安非他命置入
    玻璃球內燒烤後吸食煙霧之方式，施用第二級毒品甲基安非
    他命1 次。因認被告於上開㈠、㈡所示時、地，分別涉犯毒品
    危害防制條例第10條第1 項、第2 項之施用第一級毒品及第
    二級毒品等罪嫌等語。
二、按起訴之程式違背規定者，應諭知不受理判決，並得不經言
    詞辯論為之，刑事訴訟法第303 條第1 款、第307 條分別定
    有明文。而施用第一、二級毒品為犯罪行為，毒品危害防制
    條例第10條設有處罰規定。故施用第一、二級毒品者，本應
    科以刑罰。惟基於刑事政策，對合於一定條件之施用者，則
    依同條例第20條之規定，施以觀察、勒戒及強制戒治之保安
    處分。又109 年1 月15日修正公布、同年7 月15日施行之毒
    品危害防制條例第20條第3 項規定，犯第10條之罪於觀察、
    勒戒或強制戒治執行完畢釋放後，3 年後始再犯者，不論其
    行為係在新法施行生效前或施行生效後所為（同條例第35條
    之1 第1 、2 款參照），均應適用同條第1 、2 項（即應先
    觀察勒戒或強制戒治）之規定，其修法理由謂：施用毒品者
    具「病患性犯人」之特質，並參諸世界各國之醫療經驗及醫
    學界之共識，咸認施用毒品成癮者，其心癮甚難戒除，如觀
    察、勒戒或強制戒治執行完畢釋放後，3 年後始再有施用第
    一級、第二級毒品之行為者，足見其有戒除毒癮之可能，宜
    再採以觀察、勒戒方式戒除其身癮及以強制戒治方式戒除其
    心癮之措施，為能放寬觀察、勒戒或強制戒治制度之適用時
    機，以協助施用者戒除毒癮，爰修正第3 項。同條例第23條
    第2 項亦配合修正為「觀察、勒戒或強制戒治執行完畢釋放
    後，3 年內再犯第10條之罪者，檢察官或少年法院（地方法
    院少年法庭）應依法追訴或裁定交付審理。」可知本次修法
    對於施用毒品者施以觀察勒戒、強制戒治，或依法追訴（或
    裁定交付審理）之適用範圍，係確立初犯為具「病患性犯人
    」之特質應先經一完整之醫療處置，3 年內再犯者應依法追
    訴（或裁定交付審理），3 年後再犯則裁定觀察勒戒，殆無
    疑義。但對於3 犯以上距最近1 次觀察勒戒或強制戒治執行
    完畢釋放後，逾3 年者，究應適用同條例第20條第3 項或第
    23條第2 項處理，本次修法未明確規定，惟基於罪刑法定之
    明確性原則、法律之文義解釋，參諸觀察勒戒等治療處置，
    乃結合醫師、觀護人、社工心理諮商等不同領域之專業人員
    參與之保安處分措施目的除在戒除施用毒品者身癮、心癮之
    措施外，並企圖重新塑造生活紀律，改變其病態行為，與刑
    罰之執行並不相同，無法以刑罰補充或替代上開醫療處置之
    特性。從而，3 犯以上如距最近1 次觀察、勒戒或強制戒治
    執行完畢釋放後，已逾3 年者，其間縱經判刑、執行，究與
    觀察勒戒或強制戒治已經完整之治療療程不同，無法補充或
    替代上開之醫療處置，均應再予觀察勒戒之機會，方為適法
    （最高法院109 年度台上字第3240號判決意旨、最高法院10
    9 年度台上大字第3826號刑事大法庭裁定意旨參照）。
三、經查：被告前於88年間因施用毒品案件，經臺灣新竹地方法
    院以88年度毒聲字第1472號裁定送觀察、勒戒後，因認無繼
    續施用毒品傾向，於90年1 月8 日執行完畢釋放出所，該案
    並經臺灣臺東地方法院檢察署檢察官以89年度毒偵字第594
    號為不起訴處分確定；又於92年間因施用毒品等案件，經本
    院以92年度毒聲字第1390號裁定送觀察、勒戒，於93年6 月
    15日因送監執行而出所，該案並經本院以93年度訴字第1150
    號判決分別判處有期徒刑8 月、5 月，定應執行有期徒刑1
    年確定，有臺灣高等法院被告前案紀錄表在卷可查。因此，
    本案被告於107 年5 月29日上午7 時許、107 年9 月20日上
    午8 時許分別施用第一級毒品及第二級毒品犯行，顯與其最
    近1 次因施用毒品而經觀察、勒戒執行完畢釋放之90年1 月
    8 日（據前開93年6 月15日之日期屬送監執行而出所日，究
    與執行完畢日有別，然縱依該日，亦無礙本院就本案犯罪時
    間已逾3 年之認定）相距已逾3 年，依前述規定及說明，本
    案即應再予觀察、勒戒或強制戒治。雖檢察官前依修正前毒
    品危害防制條例規定提起公訴，起訴程序固未違背當時之規
    定，然依新修正之毒品危害防制條例規定，本案已不得追訴
    ，檢察官逕行起訴，其起訴程序即已違背規定。而檢察官就
    施用毒品案件，於偵查階段既可選擇為戒癮治療或聲請觀察
    勒戒之程序，是基於我國目前訴訟進行係以當事人原則為主
    ，選擇以何種方式訴追被告，係屬檢察官之權限，故自不宜
    逕就本案為觀察勒戒之裁定，而應諭知不受理判決，交由檢
    察官為適法之處理。爰不經言詞辯論，逕為諭知不受理之判
    決。
據上論斷，應依刑事訴訟法第303 條第1 款、第307 條，判決如
主文。
中    華    民    國   109    年    12    月    11    日
                  刑事審查庭  審判長  法  官  劉美香
                                      法  官  李雅雯
                                      法  官  陳俐文